【裁判字號】    92,上更(一),336
【裁判日期】    920808
【裁判案由】    侵占等
【裁判全文】
臺灣高等法院刑事判決                        九十二年度上更(一)字第三三六號
    上  訴  人  臺灣桃園地方法院檢察署檢察官
    上  訴  人
    即  被  告  丙○○
    選任辯護人  簡長順  律師
右上訴人因被告侵占等案件，不服臺灣桃園地方法院八十九年度訴字第一一四號，中
華民國八十九年七月十一日第一審判決（起訴案號：臺灣桃園地方法院檢察署八十八
年度偵字第一０四六號），提起上訴，經判決後，由最高法院發回更審，本院判決如
左：
    主  文
原判決關於丙○○部分撤銷。
丙○○無罪。
    理  由
一、公訴意旨略以：丙○○、洪金葉（洪金葉業經判決無罪確定）原係於民國（下同
    ）八十五年六月三日擔任兆玉公司之董事長、董事。同年十一月間，依原董事乙○○所簽訂之契約，於將兆玉公司之主要生財器具十八項及其備用零件透過香港
    曠鴻公司運送出賣予大陸上海東風摩斯控制索有限公司，並派遣不知情之兆玉公
    司經理張宏任至大陸作調整、試陣及協助驗收之工作後，竟共同意圖為自己不法
    之所有，將由此獲得美金五八０六五七元（折合新台幣約一千八百五十餘萬元）
    之價款，派不知情之兆玉公司一柳姓小姐親至香港押匯，並將該業務上持有之款
    項易為所有而匯入丙○○世華銀行桃園分行之帳戶內；八十五年十二月七日，丙○○、洪金葉二人再盜用甲○○、乙○○、丁○○等之印章偽造臨時常會議事錄
    ，以選任丁○○、乙○○為董事，吳建基為監察人，增加資本六百萬元，並將該
    不實之內容向臺灣省政府建設廳為申請公司變更登記，足生損害於丁○○等人，
    因認被告丙○○涉犯刑法第三百三十六條第二項業務侵占罪嫌及第二百十條、第
    二百十六條之行使偽造私文書罪嫌、第二百十四條使公務員登載不實罪嫌云云。
二、訊據上訴人即被告丙○○坦承有將兆玉公司原有董事向臺灣省建設廳申請為右揭
    之變更行為等情，惟堅詞否認有偽造文書及侵占等犯行，辯稱：乙○○等人將其
    股份移轉給伊及伊妻洪金葉，並將伊等變更為董事，並未經伊同意，伊僅將其變
    更回來，且事前有經告訴人同意；又出售機器之價款有匯進公司，是用來支付兆
    玉公司應付的貨款等語。
三、按犯罪事實應依證據認定之，無證據不得推定其犯罪事實。又不能證明被告犯罪
    者，應諭知無罪之判決，刑事訴訟法第一百五十四條、第三百零一條第一項分別
    定有明文。又事實之認定，應憑證據，如未能發現相當證據，或證據不足以證明
    ，自不能以推測或擬制之方法，為裁判之基礎（最高法院四十年台上字第八六號
    判例參照）。而所謂證據，係指足以證明被告確有犯罪行為之積極證據而言，該
    項證據須適於為被告犯罪之證明者，始得採為斷罪之資料（參照最高法院六十九
    年臺上字第四九一三號判例）。又告訴人之告訴，係以使被告受刑事訴追為目的
    ，是其陳述是否與事實相符，仍應調查其他證據以資審認；倘其陳述尚有瑕疵，
    則在未究明前，自難遽採為論罪科刑之根據（參照最高法院五十二年臺上字第一
    三○○號、六十一年台上字第三０九九號判例意旨）。又認定不利於被告之事實
    ，須依積極證據，苟積極證據不足為不利於被告事實之認定時，即應為有利於被
    告之認定，更不必有何有利之證據，最高法院亦著有三十年上字第八一六號判例
    可資參照。
四、經查：
  (一)侵占部分：
  1.證人李玉鳳即兆玉公司會計於原審審理時證稱：「（你們公司支付金錢，在八十
    五年間用丙○○名下帳戶作你們公司支付之帳冊？）實際跳票是八十五年十一月
    ，在八十五年十月即用丙○○之帳戶」、「（公司有賣給大陸一批貨，這些貨款
    有無進入丙○○帳戶？）是入丙○○另一家公司名義，來接收此款項，是龍珠公
    司」、「（後來這些款項有無回到兆玉公司？）有支付兆玉公司對外應付貨款，
    因兆玉公司當初無法調度金錢，均是丙○○來調度」、「（當初兆玉公司賣給大
    陸公司的貨款有無入公司？）沒有，因要借ＬＣ，兆玉無法借，因此以龍珠公司
    之名義借ＬＣ，後來這筆款項，用龍珠公司支票開給兆玉公司廠商應付帳款，因
    此賣給大陸東風公司之貨款有進入龍珠公司，來支付兆玉貨款」、「（兆玉用龍
    珠公司來支付應付款項？）是」、「（兆玉與龍珠之帳冊如何區分？）入龍珠公
    司我們會作普通墊款，資金流通我有記載明確，有作帳」等語（見原審卷第六十
    四頁反面、第一二九頁反面、第一三０頁），可知被告丙○○接手兆玉公司後，
    兆玉公司之應收及應付款項，均是透過丙○○或龍珠公司之名下帳戶來進行，而
    會計李玉鳳均會記載明確，以釐清彼此間之債權債務關係。
  2.且告訴人乙○○於原審訊問時亦稱：「（公司跳票後，公司債權債務如何收取支
    付？）均是丙○○來承擔」等語（見原審卷第二十八頁）。告訴人既不否認被告
    丙○○承擔兆玉公司之債權債務，是被告丙○○有權對於兆玉公司之應收帳款作
    處理，以作為以其名下支付兆玉公司應付帳款之資金至明。被告丙○○所辯，並
    無侵占公司出售機器予大陸東風公司之應收款項，應可採信，既不能證明被告丙○○有何侵占犯行，自難遽以侵占罪相繩。
  (二)偽造文書部分：
  1.被告於本院訊問時辯稱：「（甲○○的
    ，更名時我有向乙○○說，
    月四日訊問筆錄），而查甲○○在八十五年六月八日辦理變更董事時，所附之身
    分證影本係七十五年所核發，而八十六年一月十三日變更登記時所附之
    本是八十一年所補發，有該
    登記時，被告若未告知告訴人並經其同意，其如何能取得甲○○之新
    本？且甲○○係告訴人之子，於原審審理時，已陳明其並未實際出資（見原審卷
    第二○○頁），故可知甲○○僅是人頭而已，況甲○○亦證述其根本不知八十六
    年一月十三日有變更之事，則顯然是告訴人乙○○交給會計師或公司會計辦理，
    依常理更應是告訴人所主動交出，此由告訴人從未供述被告曾騙取或以何種理由
    要求其交付甲○○最新的
    十五年六月八日變更為被告所有時需用甲○○之
    日以前所放置公司之舊
    公司，如此應足以證明告訴人確實知情且有同意變更，否則何以被告會持有甲○○之新
  2.被告之妻洪金葉於原審審理時辯稱：「．．．我們進公司是以幫忙進入的，但因
    他民間之借貸問題很多，我們無法負擔．．．」（見原審卷第一九三頁）；證人
    李玉鳳於偵訊時亦證稱：「丁○○他們說公司出了一些狀況，要請丙○○他們幫
    忙，如有事情，要跟丙○○他們配合」、於原審審理時亦證稱：「柯先生來公司
    是本著幫忙．．．．」等語（見偵卷第三十七頁、原審卷第一九一頁）；被告丙○○於原審審理時亦辯稱：「（你們為何將公司負責人變回來？）是因他個人財
    務問題太嚴重，公司無法負擔」（見原審卷第一九○頁）、於本院訊問時辯稱：
    「因為乙○○八十四年底、八十五年初欠我一千七百萬，但沒有辦法還，我只好
    經營兆玉．．．他偷偷改成我與我太太的名字．．．因為公司負債太多，後來我
    發現，我就說不要，我要辦還給丁○○，我有跟他說．．．」等語（見本院卷九
    十二年六月六日訊問筆錄）；又證人李玉鳳於原審訊問時證稱：「（當初選任丙○○、洪金葉為董事長之董事會決議是何人拿給你的？）我們是請事務所代辦，
    那是固定格式」、「（會有沒有開？）沒有開」、「（是乙○○叫你這麼作的？
    ）是」等語（見原審卷第六十三頁正面、反面），是被告當初應只係基於幫忙兆
    玉公司之意思並無意成為公司之負責人，是告訴人單方自行變更被告為董事。而
    被告之妻洪金葉於偵訊時則稱：「（你們手上有乙○○、丁○○的印章？）他們
    以前委託我先生經營，放在會計小姐那裏」（見偵卷第三十一頁）；證人李玉鳳
    於偵訊時亦證稱：「（何人決定把兆玉的董事長、董事更名為丁○○、乙○○？
    ）是丙○○，印章都在我那邊保管」（見偵卷第三十七頁）。由上可知，八十五
    年六月間告訴人未經被告同意，而將告訴人夫妻所持有之兆玉公司股權全數變更
    為被告夫妻名義，嗣經被告察覺後，經向告訴人乙○○一再追問及要求下，其自
    知理虧而同意變更回其夫妻之名義，並由告訴人乙○○提供其子甲○○新的身分
    證影本給兆玉公司之會計轉交會計師代辦，故被告並無偽造或盜用告訴人乙○○
    、丁○○及其子甲○○之印章。
  3.另甲○○並未實際出資，僅是公司人頭，已如前述，其於兆玉公司之股權行使均
    由其父乙○○所代行，此部分依最高法院八十七年度台上字第三七一八號判決意
    旨「被告等既為股份之真正所有權人，則依告訴人與被告等間之信託約定，被告
    等自屬有處理轉讓之權，在其主觀上當無偽造文書之犯意，客觀上亦無足以生損
    害於告訴人，自無何刑責可言」，可知，信託人為達股份有限公司最低股東人數
    之要求，使受託人掛名股東，其後縱將股份收回或轉讓，所涉股東會會議記錄、
    股東名簿、變更登記申請書等，並不構成偽造文書罪責，被告既曾經告訴人乙○○之同意經營兆玉公司，則被告或乙○○使用甲○○之印章均不構成偽造私文書
    罪，且縱然未有開股東會之形式，亦不生虛偽記載之犯行。
  4.又告訴人欠被告一千七餘百萬元之借款憑證目前仍在被告持有中，如雙方談好以
    公司股權扺償，則告訴人於變更被告為公司董事後，應即收回借款憑據（即支票
    ）才符合事理。再參以告訴人於八十八年提出本件告訴時，竟然尚以兆玉公司名
    義之「桃園縣政府營利事業登記證」及「經濟部工廠登記證」（以上兩項證照係
    八十六年間業已變更為告訴人丁○○為負責人）為證物，告訴人若非同意且明知
    兆玉公司在八十六年元月間已變更為告訴人名義，怎可能持有此二種證照影本？
    如果說是由被告提供該證照給告訴人，則被告既是偽造告訴人名義，怎可能再將
    此證照交付告訴人而自暴其短？
  5.是由上開二項證照之出現、甲○○新的
    公司會計保管中，足以證明告訴人就八十六年一月間之變更登記確實知情且有同
    意被告用印，是被告自無盜用印章或偽造私文書可言，應認被告此部分犯行亦無
    法證明。
五、綜上所述，被告丙○○之辯解堪予採信，其既無盜用印章或偽造私文書之故意，
    復無侵占之犯行，自難謂其行為符合行使偽造私文書罪、使公務員登載不實罪或
    侵占罪之構成要件，此外，復無其他積極證據可資證明被告丙○○確有公訴意旨
    指稱之犯行，應認本件尚不能證明被告犯罪。原審未詳勾稽，遽為被告丙○○行
    使偽造私文書有罪之判決，核有未洽；又偽造私文書部分與侵占罪部分既均無法
    證明被告犯罪，自均應為無罪之諭知。檢察官上訴指摘原判決不當，雖無可取，
    惟被告上訴否認犯罪指摘原判決不當，則非無理由，原判決既有可議而無可維持
    ，自應予以撤銷改判，另諭知被告丙○○無罪之判決。
據上論斷，應依刑事訴訟法第三百六十九條第一項前段、第三百六十四條、第三百零
一條第一項，判決如主文。
本案經檢察官林炳雄到庭執行職務。
中      華      民      國    九十二    年      八      月      八      日
                              台灣高等法院刑事第十二庭
                                    審判長法  官  劉  景  星
                                          法  官  沈  宜  生
                                          法  官  陳  志  洋
右正本證明與原本無異。
如不服本判決應於收受送達後十日內向本院提出上訴書狀，其未敘述上訴之理由者並
得於提起上訴後十日內向本院補提理由書（均須按他造當事人之人數附繕本）。
                                          書記官  蔡  佩  珊
中      華      民      國    九十二    年      八      月     十二     日


司法院資訊處製作；財團法人民間司法改革基金會備份。
